ACORDAO-COMPLETO-2420158

ACÓRDÃO 2120/2020 ATA 30/2020 - PLENÁRIO

VISTOS, relatados e discutidos estes autos em que se apreciam embargos de declaração opostos pelo Espólio de Humberto Ivar Araújo Coutinho em face do Acórdão 1384/2020-TCU-Plenário, por meio do qual o Tribunal não conheceu do recurso de revisão por si interposto em razão do não preenchimento dos requisitos de admissibilidade,
ACORDAM os Ministros do Tribunal de Contas da União, reunidos em Sessão do Plenário, diante das razões expostas pelo Relator, em:
9.1. com fundamento nos arts. 32, inciso II, e 34 da Lei 8.443/1992, conhecer e rejeitar os presentes embargos de declaração;
9.2. informar o conteúdo deste acórdão ao embargante.

Embargos de declaração opostos pelo espólio do embargante contra acórdão que não conheceu do recurso de revisão interposto em face de deliberação que julgou as contas dos responsáveis irregulares e condenou-os ao pagamento de débito e de multa em razão de irregularidades na aplicação de recursos federais oriundos de contrato de repasse, cujo objeto foi a construção habitacional, regularização fundiária e ampliação de rede de distribuição de água.

Município de Caxias - MA.

3. Embargante: Espólio de Humberto Ivar Araujo Coutinho (XXX.657.483-XX).

13.1. Ministros presentes: José Mucio Monteiro (Presidente), Walton Alencar Rodrigues, Benjamin Zymler, Augusto Nardes, Aroldo Cedraz, Raimundo Carreiro, Ana Arraes, Bruno Dantas (Relator) e Vital do Rêgo.
13.2. Ministros-Substitutos presentes: Marcos Bemquerer Costa, André Luís de Carvalho e Weder de Oliveira.

VINICIUS LEITAO MACHADO

VINÍCIUS LEITÃO MACHADO

BRUNO DANTAS

Ministro Bruno Dantas.

Trata-se de embargos de declaração opostos pelo Espólio de Humberto Ivar Araújo Coutinho (peça 357) em face do Acórdão 1384/2020-TCU-Plenário, por meio do qual o Tribunal não conheceu do recurso de revisão por si interposto em razão do não preenchimento dos requisitos específicos de admissibilidade.
Inicialmente, transcrevo parte da instrução preliminar (peça 350) que examinou o recurso de revisão manejado pelo embargante, com ajustes de forma, como breve histórico dos autos:
"Trata-se de Tomada de Contas Especial (TCE) convertida de representação de autoria da Comissão de Fiscalização Financeira e Controle da Câmara dos Deputados, segundo o item 9.2.2 do Acórdão 2678/2010-TCU-Plenário, resultante do julgamento do TC Processo 013.939/2009-5.
Os recursos federais em questão são oriundos do Contrato de Repasse 0192808-99/2006, cujo objeto foi a construção habitacional, regularização fundiária e ampliação de rede de distribuição de água no município de Caxias/MA, no âmbito do Programa de Urbanização, Regularização e Integração de Assentamentos Precários.
Em essência, restaram configuradas nos autos as seguintes irregularidades, conforme apontado no voto condutor do acórdão condenatório (peça 131, item 3) :
i. indícios de fraude nas notas fiscais comprobatórias de despesas (documento não fiscal, falso ou falsificado) , no valor de R$ 1.939.931,13;
ii. indícios de pagamento de serviços que não foram executados pela contratada, no valor de R$ 77.462,88 (7/3/2008) ;
iii. não apresentação à equipe de fiscalização de nota fiscal original que respaldou pagamento de despesas, no valor de R$ 213.099,24 (19/12/2006) ;
iv. falta de publicidade devida ao contrato/aditivo; e
v. indícios de procedimentos fraudulentos na condução da Concorrência 7/2006 e da Tomada de Preços 13/2006, indicando possível ocorrência de conluio, direcionamento de licitação ou licitação montada.
Diante disso, os autos foram apreciados por meio do Acórdão 2730/2014-TCU-Plenário (peça 133) , que julgou irregulares as contas dos responsáveis, aplicando-lhes débito solidário e a multa do art. 57, inciso II, da Lei 8.443/92, e ainda ao recorrente, débito e a multa capitulada no art. 58, inciso II, da Lei 8.443/92.
Em face dessa decisão, alguns responsáveis, inclusive o ora recorrente, opuseram embargos de declaração (peças 135, 136, 138, 139 e 140) , os quais foram conhecidos, sendo rejeitados no mérito por força do Acórdão 1218/2015-TCU-Plenário (peça 146) .
Ainda contra a decisão original, o recorrente e outros responsáveis interpuseram recursos de reconsideração (peça 162, 163 e 164) , que foram conhecidos e desprovidos, no mérito, pelo Acórdão 3164/2016-TCU-Plenário (peça 218) .
Com o objetivo de suprir alegadas omissões e contradições constantes desse último acórdão, o recorrente opôs embargos de declaração (peça 245) , sendo rejeitados pelo Acórdão 651/2017-TCU-Plenário (peça 249) .
Contra essa última decisão, Humberto Ivar Araújo Coutinho opôs aclaratórios (peça 268) , que foram conhecidos e, no mérito, rejeitados, bem como considerados protelatórios, pelo Acórdão 525/2018-TCU-Plenário (peça 273) .
Posteriormente, o espólio interpôs recurso de revisão (peças 341-347) , com fundamento no art. 35, incisos II e III da Lei 8.443/92, tendo argumentado que:
a) Humberto Ivar Araújo Coutinho faleceu em 1/1/2018, conforme noticiado à peça 276, o que não foi considerado pelo TCU, pois caberia a suspensão do processo até a habilitação do espólio. Sendo assim, é nulo o acórdão 525/2018, pois houve cerceamento de defesa (peça 341, p. 3-5; 6-7) ;
b) a multa tem caráter personalíssimo, devendo ser cancelada de ofício (peça 341, p. 5-6) ;
c) as notas originais foram extraviadas, com isso, foram reproduzidas as notas originalmente apresentadas, não havendo má-fé ou dano ao erário. Todos os pagamentos foram analisados e autorizados pela Caixa Econômica Federal (peça 341, p. 7-9) ;
d) o trânsito em julgado da decisão resultou no ajuizamento da Ação Civil Pública de Improbidade Administrativa 1000163-51.2017.4.01.3702 (peça 341, p. 6) ;
e) foi solicitada ao TCU a realização de perícia in loco para apurar a execução dos serviços, porém sempre foi negada (peça 341, p. 9) ;
f) a Caixa aprovou a prestação de contas, no entanto a análise técnica do TCU ateve-se a irregularidades formais (peça 341. p. 9) ;
g) não pode ser responsabilizado por irregularidades em que não teve participação pessoal (peça 341, p. 10-11) .
Requereu o efeito suspensivo ao recurso, a exclusão das multas imputadas, a nulidade do Acórdão 525/2018, a realização de perícia e subsidiariamente a reforma do acórdão condenatório. Ato contínuo, colacionou os seguintes documentos:
a) Procuração do espólio, nomeação de inventariante e Certidão de óbito (peça 342) ;
b) Relatório, proposta de deliberação e Acórdão 1135/2017-TCU-Plenário (peça 343) ;
c) Ação Civil Pública de Improbidade Administrativa 1000163-51.2017.4.01.3702 (peças 344-345) ;
d) Relatório, proposta de deliberação e Acórdão 2863/2010-TCU-Plenário (peça 346) ;
e) Relatório, proposta de deliberação e Acórdão 2440/2014-TCU-Segunda Câmara (peça 347) ."
Por sua vez, o acórdão embargado possui o seguinte teor:
"Considerando que, à vista dos elementos contidos nos autos, não foram atendidos os requisitos específicos de admissibilidade estabelecidos pelo art. 35 da Lei 8.443/1992;
Considerando que a peça recursal traz apenas argumentos e teses jurídicas que, ainda que inéditos, se limitam a tentar rediscutir as conclusões deste Tribunal acerca dos fatos já existentes à época da decisão;
Considerando que meros argumentos e teses jurídicas representam elementos ordinários que somente justificariam o seu exame em sede de recurso de reconsideração, espécie recursal prevista no artigo 33 da Lei 8.443/1992 e já utilizada pelo recorrente;
Considerando o falecimento de Humberto Ivar Araújo Coutinho em 1/1/2018 antes do trânsito em julgado da deliberação recorrida, uma vez que, em 14/3/2018, o Acórdão 525-TCU-Plenário apreciou os embargos de declaração por ele opostos;
Os Ministros do Tribunal de Contas da União ACORDAM, por unanimidade, com fundamento nos art. 35 da Lei 8.443/1992, c/c o art. 288 do Regimento Interno/TCU, em não conhecer do recurso de revisão interposto pelo Espólio de Humberto Ivar Araújo Coutinho (peças 341-347) em face do Acórdão 2730/2014-TCU-Plenário (peça 133) , por não preencher os requisitos de admissibilidade; rever, de ofício, o acórdão recorrido, a fim de excluir a multa aplicada a Humberto Ivar Araújo Coutinho, em razão do seu falecimento, com fundamento no § 2° do art. 3º da Resolução TCU 178/2005; e em informar o conteúdo deste acórdão ao recorrente, de acordo com os pareceres emitidos nos autos."
Nesta oportunidade, o embargante alega que a deliberação recorrida estaria eivada de omissões, pois:
2.1. não teria ocorrido pronunciamento a respeito da alegação de cerceamento de defesa, já que, com a morte do responsável, deveria ter ocorrido a suspensão do feito até a habilitação do espólio;
2.2. o Acórdão 525/2018-TCU-Plenário, que conheceu e rejeitou embargos de declaração pelo responsável, além de considerar o recurso protelatório, seria nulo, pois teria ocorrido após o falecimento do ex-gestor;
2.3. o Tribunal teria deixado de promover, de ofício, o cancelamento da multa, pela extinção da pretensão punitiva;
Diante da pretensa relevância das questões aduzidas, o recorrente postula concessão de efeitos infringentes aos embargos ao sanar os vícios apontados, para excluir a multa imposta ao responsável e anular o Acórdão 525/2018-TCU-Plenário.
É o relatório.

James Lobo de Oliveira Lima (6679/OAB-MA), representando o Espólio de Humberto Ivar Araújo Coutinho (peça 342)

Procurador Marinus Eduardo de Vries Marsico.

TOMADA DE CONTAS ESPECIAL ORIGINÁRIA DE REPRESENTAÇÃO APARTADA DE SOLICITAÇÃO DO CONGRESSO NACIONAL. TC 013.939/2009-5. CONTRATO DE REPASSE 0192808-99/2006. PROGRAMA DE URBANIZAÇÃO, REGULARIZAÇÃO E INTEGRAÇÃO DE ASSENTAMENTOS PRECÁRIOS. CITAÇÃO E AUDIÊNCIA DOS RESPONSÁVEIS. DESCONSIDERAÇÃO DA PESSOA JURÍDICA. REJEIÇÃO DAS ALEGAÇÕES DE DEFESA E DAS RAZÕES DE JUSTIFICATIVA. CONTAS IRREGULARES. DÉBITO. MULTAS. DECLARAÇÃO DE INIDONEIDADE DAS EMPRESAS. RECURSO DE REVISÃO. NÃO CONHECIMENTO. EMBARGOS DE DECLARAÇÃO. AUSÊNCIA DE CONTRADIÇÃO, OBSCURIDADE OU OMISSÃO. CONHECIMENTO E REJEIÇÃO.

TOMADA DE CONTAS ESPECIAL (TCE)

Secretaria de Recursos (Serur); Secretaria de Controle Externo de Tomada de Contas Especial (SecexTCE).

Trata-se de embargos de declaração opostos pelo Espólio de Humberto Ivar Araújo Coutinho em face do Acórdão 1384/2020-TCU-Plenário, por meio do qual o Tribunal não conheceu do recurso de revisão por si interposto em razão do não preenchimento dos requisitos de admissibilidade.
Nesta oportunidade, o embargante alega que a deliberação recorrida estaria eivada de omissões, conforme os argumentos detalhados no relatório precedente
Satisfeitos os requisitos atinentes à espécie, os presentes embargos devem ser conhecidos, com fundamento nos arts. 32, inciso II, e 34, da Lei 8.443/1992.
Preliminarmente, acerca da natureza dos embargos declaratórios, julgo relevante transcrever o seguinte excerto do Acórdão 1218/2015-TCU-Plenário:
"Antes de tratar especificamente dos argumentos trazidos pelos embargantes, lembro que essa espécie recursal, cujo objetivo é sanar eventuais omissões, obscuridades ou contradições, não deve ser manejada para rediscussão de mérito, o que representa, na prática, a possibilidade de repetição de um mesmo recurso, ferindo os princípios da singularidade, da isonomia e da celeridade processual. Os embargos declaratórios devem ter como fundamentação a obscuridade (falta de clareza na redação do julgado) , contradição (existência de proposições inconciliáveis entre si) e omissão (falta de pronunciamento judicial sobre matéria que deveria ter sido apreciada pelo juiz) ."
Elucidativo é o Acórdão 3339/2013-TCU-Primeira Câmara:
"A omissão para o acolhimento dos declaratórios é a que diz respeito à questão que deveria ter sido apreciada pelo colegiado, mas não o foi. Não constitui omissão ou contradição a adoção de entendimento diverso do preferido pela parte, segundo seus próprios critérios de justiça e de acordo com sua particular interpretação das leis e da jurisprudência. Não há falar em omissão quando o acórdão analisa todas as questões submetidas a exame e as decide com base em teses jurídicas, jurisprudência, interpretação de leis e análise dos fatos que são diversos dos que os jurisdicionados entendem como mais adequados.
 (...) a contradição deve estar contida nos termos do decisum atacado, este compreendido no âmbito desta Corte como o conjunto: Relatório, Voto e Acórdão. Não cabe alegação de contradição entre o acórdão embargado e 'doutrina', 'jurisprudência' ou mesmo 'comando legal'. A alegação é pertinente em recurso de reconsideração ou pedido de reexame, no qual o comando atacado é contrastado com a jurisprudência, a doutrina e o ordenamento jurídico. Entretanto, é descabida em embargos de declaração, cuja única finalidade é esclarecer ou integrar a decisão embargada, excepcionalmente modificando-a."
Dito isso, observo que as razões do recurso não se enquadram nas suas hipóteses ensejadoras.
O acórdão embargado acolheu o pronunciamento da unidade instrutora (peça 350) , que, com propriedade, analisou se haveria cerceamento de defesa e nulidade do Acórdão 525/2018-TCU-Plenário:
"Quanto à alegação de cerceamento de defesa em razão da ausência de habilitação do espólio do responsável anteriormente ao julgamento dos embargos de declaração opostos mediante o Acórdão 651/2017-TCU-Plenário, compulsando os autos, verifica-se que a notícia do falecimento de Humberto Ivar Araújo Coutinho foi juntada aos autos em 16/5/2018, portanto, após a prolação do Acórdão 525/2018-TCU-Plenário (peça 273) , que se deu em 14/3/2018. Portanto, não há que se falar em cerceamento de defesa."
Tampouco se confirma a suposta omissão deste Tribunal em atuar de ofício para excluir a multa aplicada ao responsável, pelo falecimento:
"Os Ministros do Tribunal de Contas da União ACORDAM, por unanimidade, com fundamento nos art. 35 da Lei 8.443/1992, c/c o art. 288 do Regimento Interno/TCU, em não conhecer do recurso de revisão interposto pelo Espólio de Humberto Ivar Araújo Coutinho (peças 341-347) em face do Acórdão 2730/2014-TCU-Plenário (peça 133) , por não preencher os requisitos de admissibilidade; rever, de ofício, o acórdão recorrido, a fim de excluir a multa aplicada a Humberto Ivar Araújo Coutinho, em razão do seu falecimento, com fundamento no § 2° do art. 3º da Resolução TCU 178/2005; e em informar o conteúdo deste acórdão ao recorrente, de acordo com os pareceres emitidos nos autos."
Desse modo, não há questão que deveria ter sido apreciada pelo Tribunal, mas que restou sem exame. Há, tão somente, discordância do embargante com a fundamentação eleita, não se configurando, pois, omissão sanável em embargos de declaração.
As ilações lançadas consistem em tentativa de rediscutir o mérito da matéria decidida por este Colegiado. Contudo, tal finalidade é incabível na espécie recursal eleita, a qual é via estreita destinada tão somente a integrar ou esclarecer a decisão impugnada, de forma que extrapola os limites dos embargos de declaração o rejulgamento da causa.
Por tudo isso, não tendo sido demonstradas contradições, obscuridades, omissões ou quaisquer outros vícios a serem sanados na deliberação atacada, devem ser rejeitados os presentes embargos.
Ante o exposto, voto por que o Tribunal adote o Acórdão que ora submeto à deliberação deste Colegiado.
TCU, Sala das Sessões Ministro Luciano Brandão Alves de Souza, em 12 de agosto de 2020.
Ministro BRUNO DANTAS
Relator